【裁判字號】    97,訴,558
【裁判日期】    970930
【裁判案由】    遷讓房屋等
【裁判全文】
臺灣彰化地方法院民事判決               97年度訴字第558號
原      告  瑞星製鞋股份有限公司
法定代理人  甲○○
訴訟代理人  陳忠儀律師
            劉雅榛律師
複代理人    劉淑華律師
被      告  香村生物科技股份有限公司（原名: 御品一食品股份
            有限公司）
法定代理人  乙○○
上列當事人間請求遷讓房屋等事件，本院於97年09月19日言詞辯
論終結，判決如下：
    主      文
被告應將門牌號碼彰化縣埔心鄉○○路○段三七六號之房屋及門
牌號碼彰化縣埔心鄉○○路○段三八四號之房屋遷讓返還予原告
。
被告應給付原告新台幣肆拾貳萬元，及其中新台幣拾貳萬元部分
自民國九十七年五月一日起至清償日止按年息百分之五計算之利
息，其中新台幣參拾萬元部分自民國九十七年六月三日起至清償
日止按年息百分之五計算之利息。
被告應自民國九十七年七月一日起至遷讓返還房屋之日止，按月
給付原告新台幣拾伍萬元。
訴訟費用（除減縮部分外）新台幣參萬捌仟捌佰壹拾捌元由被告
負擔。
本判決第一、二、三項於原告依序分別以新台幣壹佰零捌萬元、
拾肆萬元、伍萬元為被告供擔保後，得假執行。
   事實及理由
壹、程序方面：
    按訴狀送達後，原告不得將原訴變更或追加他訴，但擴張或
    減縮應受判決事項之聲明者，不在此限，民事訴訟法第 255
    條第1項第3款定有明文。本件原告起訴之訴之聲明第二項原
    請求「被告應給付原告新台幣（下同）69萬元，暨其中39萬
    元部分自民國（下同）97年05月01日起至清償日止按年息百
    分之五計算之利息，其中30萬元部分自97年06月03日起至清
    償日止按年息百分之五計算之利息。」，嗣於訴狀送達後，
    於97年09月12日具狀減縮為請求「被告應給付原告42萬元，
    暨其中12萬元部分自97年05月01日起至清償日止按年息百分
    之五計算之利息，其中30萬元部分自97年06月03日起至清償
    日止按年息百分之五計算之利息。並自97年07月01日起至遷
    讓返還房屋之日止，按月給付原告15萬元」，核其情形與上
    揭法條規定相符，應予准許。
貳、實體方面：
一、原告主張：
  (一)被告香村生物科技股份有限公司（法定代理人：乙○○）之
    原名稱為「御品一食品股份有限公司」，法定代理人為甲○
    ○。嗣御品一食品股份有限公司於95年03月16日變更法定代
    理人為蘇明湖（即蘇士博），嗣後再變更法定代理人為乙○
    ○，合先敘明。
  (二)被告於94年01月29日與原告訂立房屋租賃契約書，向原告承
    租門牌號碼彰化縣埔心鄉○○路○段 376號及門牌號碼彰化
    縣埔心鄉○○路○段384號之房屋，租賃期限：雙方洽定為5
    年，自94年03月01日起至99年02月28日止，租金每月十五萬
    元。詎料，被告所簽發之97年3月、4月、5月、6月份之租金
    支票，屆期後提示，陸續因存款不足而遭退票，其中支票號
    碼 UA0000000是繳付97年3月及4月份之租金（含97年度稅額
    計9萬元）；支票號碼UA0000000是繳付97年5月及6月份之租
    金)。被告自97年3月份起未繳納租金。原告於97年5月7日以
    員林郵局第 235號存證信函催請被告依約給付租金。然被告
    並未履行給付租金之義務，且告知係因經營不善，而無法支
    付租金，不再向原告繼續租賃。從而，原告乃於97年05月20
    日向被告表示終止本件租賃契約，並於97年05月23日以員林
    郵局第 264號存證信函重申終止契約之意思，並請被告於97
    年05月31日前遷讓返還原告。嗣被告即委託陳世煌律師於97
    年06月10日以員林南門郵局第73號存證信函回覆表示「請原
    告准予暫緩至六月底，預定於六月底前將完成所有搬遷作業
    並返還租賃物於原告」及「就積欠租金部分，被告將負責清
    償」等字語，然被告迄今仍未遷讓返還租賃物，亦未支付積
    欠之租金。
  (三)按被告如有違背系爭契約任何條件時，原告得隨時解約收回
    房屋，此觀系爭契約書第13條之規定至明。又承租人於租賃
    關係終止後，應返還租賃物。再者，所有人對於無權占有或
    侵奪其所有物者，得請求返還之。民法第455條、第767條前
    段分別定有明文。查原告是系爭建物之所有權人，被告違反
    系爭租賃契約書第 3條支付租金之義務，系爭租賃契約業經
    終止。原告自得依系爭租賃契約書第13條、民法第 455條、
    第767條前段規定，請求被告遷讓房屋返還系爭房屋予原告
    。
  (四)次查，被告所簽發之租金支票，屆期後提示，因存款不足而
    遭退票，被告自97年 3月份起未繳納租金，嗣因被告已於97
    年08月08日匯款清償27萬元，原告得依系爭租賃契約書之約
    定及票據之法律關係請求被告支付積欠之租金42萬元。
  (五)查系爭租賃契約租金每月15萬元，被告於租賃契約終止後，
    仍繼續占有使用系爭房屋，並未將租賃房屋遷空交還原告，
    租賃物現仍由被告占有使用中。故被告獲得相當於租金之利
    益，致原告受有相當於租金之損害，原告自得依民法第 179
    條之規定，請求被告返還其利益。因此，原告得請求被告自
    97年07月01日起至遷讓交還房屋之日止，按月給付15萬元。
    並聲明：(1)如主文第一、二、三項所示。(2)原告願供擔保，
    請准宣告假執行。(3)訴訟費用由被告負擔。
二、被告答辯：
    被告自97年07月01日以後即未繼續生產，被告因無能力搬遷
    系爭房屋內之機器，致無法騰空房屋，就其餘原告主張之事
    實均不爭執。並聲明：
    (1)請求原告之訴駁回(2)訴訟費用由原告負擔。
三、兩造不爭執之事項：
  (一)兩造就系爭房屋訂有租賃契約，租賃期間自94年03月01日起
    至99年02月28日止，租金每月十五萬元。
  (二)被告所簽發之97年3月、4月、5月、6月份之租金支票，屆期
    後提示，陸續因存款不足而遭退票，其中支票號碼UA000000
    0 之支票是繳付97年3月及4月份之租金計39萬元（含97年度
    稅額計 9萬元），該支票之發票日為97年04月30日，於97年
    04月30日退票；支票號碼UA0000000之支票是繳付97年5月及
    6 月份之租金計30萬元，該支票之發票日為97年05月31日，
    於97年06月02日退票。
  (三)原告曾於97年05月20日向被告表示終止本件租賃契約，並於
    97年05月23日以員林郵局第 264號存證信函重申終止契約之
    意思，並請被告於97年05月31日前遷讓返還原告。嗣被告即
    委託陳世煌律師於97年06月10日以員林南門郵局第73號存證
    信函回覆表示「請原告准予暫緩至六月底，預定於六月底前
    將完成所有搬遷作業並返還租賃物於原告」及「就積欠租金
    部分，被告將負責清償」等字語。
  (四)被告因無能力搬遷機器，迄今仍將機器置放系爭房屋內，未
    將系爭房屋騰空交還原告。
  (五)被告就積欠原告之租金69萬元，業於97年08月08日清償其中
    27萬元，尚積欠原告租金42萬元。
四、得心證之理由：
  (一)原告主張之上開事實，業據其提出與其主張相符之房屋租賃
    契約書一件、建物登記謄本三件、土地登記謄本四件、地籍
    圖騰本一件、支票及退票理由單二件、郵局存證信函三件、
    掛號郵件收件回執二件及彰化縣地方稅務局97年房屋稅繳款
    書三件等為證，並為被告所不爭執，堪信原告之主張為真正
    。
  (二)按承租人應依約定日期，支付租金；承租人租金給付遲延者
    ，出租人得定相當期限，催告承租人支付租金，如承租人於
    其期限內不為支付，出租人得終止契約；租賃物為房屋者，
    遲付租金之總額，非達二個月之租額，不得依前項之規定終
    止契約；承租人於租賃關係終止後，應返還租賃物，民法第
    439條前段、第440條第1項、第2項、第 455條分別定有明文
    。又所有人對於無權占有或侵奪其所有物者，得請求返還之
    。又無法律上之原因而受利益，致他人受損害者，應返還其
    利益，有法律上之原因，而其後已不存在者，亦同。民法第
    767條、第179條規定甚明，而無正當權源占用他人之房屋者
    ，依社會通常之觀念，將可獲得相當於租金之利益而致房屋
    所有人受有損害，房屋所有人非不得依不當得利之法律關係
    請求占有人返還相當於租金之利益（最高法院61年度台上字
    第1695號判例參照）。
  (三)本件被告自終止租約後迄今尚未遷讓交還系爭房屋，並積欠
    租金合計420,000元（已扣除被告於訴訟中所給付之租金270
    , 000 元），又被告無權占有之狀態既在繼續中，縱然已停
    止生產，其占有原告之系爭房屋即受有相當於租金額之利益
    ，致原告受有同額之損害，自應返還不當得利於原告。揆諸
    上揭法條規定及判例意旨，從而原告依租賃、所有權及不當
    得利等法律關係，請求被告遷讓交還系爭房屋並給付積欠之
    系爭租金42萬元，及其中12萬元部分自97年05月01日（即租
    金支票退票日之翌日）起至清償日止按年息百分之五計算之
    法定遲延利息，其中30萬元部分自97年06月03日（即租金支
    票退票日之翌日）起至清償日止按年息百分之五計算之法定
    遲延利息，暨請求被告自97年07月01日起至交還系爭房屋之
    日止，按月返還原告 150,000元之相當於租金之不當得利，
    洵屬正當，應予准許。
參、原告陳明願供擔保聲請宣告假執行，經核並無不合，爰酌定
    相當擔保金額宣告之。
肆、訴訟費用之負擔：民事訴訟法第78條。【註：原告減縮請求
    部分之訴訟費用由原告負擔。】
中    華    民    國    97    年    9     月    30    日
                      民事第一法庭法  官  邱月嬌
以上正本係照原本作成。
如對本判決上訴，須於判決送達後20日內向本院提出上訴狀（須
附繕本）。
中    華    民    國    97    年    9     月    30    日
                                  書記官  呂雅惠


司法院資訊處製作；財團法人民間司法改革基金會備份。
